ACORDAO-COMPLETO-2531651

ACÓRDÃO 8050/2022 ATA 40/2022 - PRIMEIRA CÂMARA

VISTOS, relatados e discutidos estes autos de tomada de contas especial instaurada pela Secretaria Especial da Cultura contra o Centro de Cultura um Canto para Martin Fierro e Anomar Danúbio Machado Vieira, ex-presidente da entidade, em razão da não comprovação da regular aplicação dos recursos federais repassados por meio do Convênio 722275/2009, cujo objeto destinava-se à realização do "Festival Nativista um Canto para Martin Fierro", em Santana do Livramento/RS;
ACORDAM os Ministros do Tribunal de Contas da União, reunidos em sessão de 1ª Câmara, diante das razões expostas pelo relator, em:
9.1. reconhecer a prescrição intercorrente prevista no art. 1º, § 1º, da Lei 9.873/1999, e no art. 8º da Resolução-TCU 344/2022; 
9.2. dar ciência do presente acórdão à Secretaria Especial da Cultura e aos responsáveis; e
9.3. arquivar o presente processo, nos termos do art. 11 da Resolução-TCU 344/2022.

TOMADA DE CONTAS ESPECIAL. TCE instaurada pelo(a) Secretaria Especial da Cultura em razão de Não comprovação da regular aplicação dos recursos repassados pela União, Convênio 00398/2009, firmado com o/a MINISTERIO DA CIDADANIA, Siafi/Siconv 722275, função CULTURA, que teve como objeto Realizar o Festival, Um Canto Para Martin Fierro, entre 17 e 20 de dezembro de 2009, na Cidade de Santana do Livramento/RS, com apresentações artísticas que preservem as raízes culturais e campeiras do homem gaúcho; (nº da TCE no sistema: 666/2020).

Primeira Câmara

Secretaria Especial da Cultura.

3. Interessados/Responsáveis:
3.1. Responsáveis: Anomar Danubio Machado Vieira (CPF XXX.064.500-XX); Centro de Cultura um Canto para Martin Fierro (CNPJ 05.329.268/0001-95).

13.1. Ministros presentes: Vital do Rêgo (na Presidência), Walton Alencar Rodrigues (Relator), Benjamin Zymler e Jorge Oliveira.
13.2. Ministro-Substituto presente: Weder de Oliveira.

WALTON ALENCAR RODRIGUES

Adoto, como relatório, a instrução elaborada no âmbito da Secretaria de Controle Externo de Tomada de Contas Especial (peças 80-82) , que contou com a anuência do Ministério Público junto ao TCU (peça 83) .
"INTRODUÇÃO
Cuidam os autos de tomada de contas especial instaurada no âmbito da Diretoria-Executiva do Fundo Nacional da Cultura - DEFNC, em desfavor de Centro de Cultura um Canto Para Martin Fierro (CNPJ: 05.329.268/0001-95) e de Anomar Danúbio Machado Vieira (CPF: XXX.064.500-XX) , em razão de não comprovação da regular aplicação dos recursos repassados pela União realizadas por meio do Convênio SICONV N° 722275/2009 - MINC/FNC, firmado entre o Ministério da Cultura e o referido Centro, e que tinha por objeto o descrito como "Realizar o Festival, Um Canto Para Martin Fierro de 2009 na Cidade de Santana do Livramento/RS, com apresentações artísticas que preservem as raízes culturais e campeiras do homem gaúcho" (peça 8) .
HISTÓRICO
Em 22/1/2020, o dirigente da Secretaria de Gestão de Fundos e Transferências (SGFT) , reprovou a prestação de contas (peça 46) , o que resultou na instauração da tomada de contas especial, com fundamento na IN/TCU 71/2012, alterada pela IN/TCU 76/2016, e na DN/TCU 155/2016, após os insucessos nas tentativas de recomposição do erário (peças 48 a 52) . O processo foi registrado no sistema e-TCE com o número 666/2020.
O Convênio Siconv 722275/2009 - MINC/FNC foi firmado no valor de R$ 442.225,00, sendo R$ 353.780,00 à conta do concedente e R$ 88.445,00 referentes à contrapartida do convenente, e teve vigência inicial de 16/12/2009 a 20/2/2010, prorrogada até 14/3/2010, com prazo para apresentação da prestação de contas até 14/4/2010 (peças 8 e 11) . Os repasses efetivos da União totalizaram os programados R$ 353.780,00, liberados mediante parcela única processada em ordem bancária de 8/1/2010 (peça 10) , creditados na conta específica do convênio em 11/1/2010 (peça 23, p. 7) .
A prestação de contas e complementações enviadas foram analisadas por meio dos documentos constantes nas peças 25, 29, 38, 39, 42 e 45.
O fundamento para a instauração da Tomada de Contas Especial, conforme consignado na matriz de responsabilização elaborada pelo tomador de contas (peça 58) , foi a constatação da seguinte irregularidade: 
Impossibilidade de comprovar a manutenção do nexo de causalidade entre os recursos transferidos e as despesas executadas; não apresentação de documentos hábeis a comprovar a aplicação dos recursos; e, não comprovação da boa e regular aplicação dos recursos.
Os responsáveis arrolados na fase interna foram devidamente comunicados e, diante da ausência de justificativas suficientes para elidir a irregularidade e da não devolução dos recursos, instaurou-se a tomada de contas especial.
No relatório (peça 59) , o tomador de contas concluiu que o prejuízo importaria no valor original de R$ 353.780,00, imputando-se a responsabilidade ao Centro de Cultura um Canto Para Martin Fierro, na condição de convenente, e ao Sr. Anomar Danúbio Machado Vieira, na condição de dirigente. 
Em 22/9/2020, a Controladoria-Geral da União emitiu o relatório de auditoria (peça 62) , em concordância com o relatório do tomador de contas. O certificado de auditoria e o parecer do dirigente do órgão de controle interno também concluíram pela irregularidade das presentes contas (peças 63 e 64) .
Em 6/10/2020, o ministro responsável pela área atestou haver tomado conhecimento das conclusões contidas no relatório e no certificado de auditoria, bem como do parecer conclusivo do dirigente do órgão de controle interno, manifestando-se pela irregularidade das contas, e determinou o encaminhamento do processo ao Tribunal de Contas da União (peça 65) .
Na instrução inicial (peça 69) , analisando-se os documentos nos autos, concluiu-se pela necessidade de realização de citação para a seguinte irregularidade: 
Irregularidade 1: apresentação de prestação de contas incapaz de comprovar a regular execução do Convênio Siconv 722275/2009 - MINC/FNC, tendo em vista as diversas impropriedades descritas no Parecer Financeiro nº 12/2019-SE/SGFT/DEFNC/CGPC (peça 45) : 
- execução diversa do previsto no plano de trabalho; 
- inconsistências diversas em notas fiscais e recibos, que impossibilitaram a verificação de nexo de causalidade entre as despesas realizadas e os recursos federais recebidos; 
- descumprimento de objetivos do referido instrumento; 
- ausência de contrapartida.
Evidências da irregularidade: documentos técnicos presentes nas peças 45 e 46.
Normas infringidas: art. 37, "caput", c/c o art. 70, parágrafo único, da Constituição Federal de 1988; art. 93, do Decreto-lei 200, de 25 de fevereiro de 1967; arts. 45, "caput", 47 e 50, § 3º, da Portaria Interministerial MP/MF/CGU 127/2008; e cláusula oitava, parágrafo segundo, do Termo do Convênio.
Débito relacionado aos responsáveis Centro de Cultura um Canto Para Martin Fierro (CNPJ: 05.329.268/0001-95) e Anomar Danúbio Machado Vieira (CPF: XXX.064.500-XX) :
	Data de ocorrência
	Valor histórico (R$) 

	11/1/2010
	353.780,00

Cofre credor: Fundo Nacional de Cultura.
Responsável: Anomar Danúbio Machado Vieira (CPF: XXX.064.500-XX) .
Conduta: a) executar o plano de trabalho de forma diversa da pactuada; b) realizar as despesas com inobservância das normas aplicáveis nos documentos fiscais; c) descumprir os objetivos do projeto ao não observar as políticas de democratização do acesso e de distribuição do produto; d) não implementar a contrapartida prevista.
Nexo de causalidade: a) a falta de execução de etapas previstas no plano de trabalho com recursos federais, no valor de R$ 184.400,00, simultaneamente à execução de etapas não previstas, no valor de R$ 190.176,97, e às efetuadas de modo inferior ao programado sem redução de custo, no valor de R$ 2.700,00, implicam a necessidade de reparação do erário; b) a realização de despesas mediante documentos fiscais com impropriedades de diversa natureza, no valor de R$ 349.392,79, impedem o nexo de causalidade entre os recursos recebidos e os gastos realizados, resultando em presunção de dano ao erário; c) o descumprimento dos objetivos do projeto, ao não se observar as políticas de democratização do acesso e de distribuição do produto, resulta na reprovação integral das contas dos recursos repassados, no total de R$ 353.780,00; d) a falta de comprovação de implemento da contrapartida resulta na presunção de sua substituição por recursos federais, no valor de R$ 88.445,00.
Culpabilidade: Não há excludentes de ilicitude, de culpabilidade e de punibilidade; é razoável supor que o responsável tinha consciência da ilicitude de sua conduta; era exigível conduta diversa da praticada, qual seja: a) executar o plano de trabalho de forma fiel ao pactuado; b) realizar as despesas mediante documentos fiscais com obediência às normas financeiras aplicáveis; c) cumprir os objetivos do projeto, observando as políticas de democratização do acesso e de distribuição do produto; d) demonstrar o implemento da contrapartida prevista. 
Responsável: Centro de Cultura um Canto Para Martin Fierro (CNPJ: 05.329.268/0001-95) .
Conduta: a) executar o plano de trabalho de forma diversa da pactuada; b) realizar as despesas com inobservância das normas aplicáveis nos documentos fiscais; c) descumprir os objetivos do projeto ao não observar as políticas de democratização do acesso e de distribuição do produto; d) não implementar a contrapartida prevista.
Nexo de causalidade: a) a falta de execução de etapas previstas no plano de trabalho com recursos federais, no valor de R$ 184.400,00, simultaneamente à execução de etapas não previstas, no valor de R$ 190.176,97, e às efetuadas de modo inferior ao programado sem redução de custo, no valor de R$ 2.700,00, implicam a necessidade de reparação do erário; b) a realização de despesas mediante documentos fiscais com impropriedades de diversa natureza, no valor de R$ 349.392,79, impedem o nexo de causalidade entre os recursos recebidos e os gastos realizados, resultando em presunção de dano ao erário; c) o descumprimento dos objetivos do projeto, ao não se observar as políticas de democratização do acesso e de distribuição do produto, resulta na reprovação integral das contas dos recursos repassados, no total de R$ 353.780,00; d) a falta de comprovação de implemento da contrapartida resulta na presunção de sua substituição por recursos federais, no valor de R$ 88.445,00.
Culpabilidade: Não há excludentes de ilicitude, de culpabilidade e de punibilidade; é razoável supor que o responsável tinha consciência da ilicitude de sua conduta; era exigível conduta diversa da praticada, qual seja: a) executar o plano de trabalho de forma fiel ao pactuado; b) realizar as despesas mediante documentos fiscais com obediência às normas financeiras aplicáveis; c) cumprir os objetivos do projeto, observando as políticas de democratização do acesso e de distribuição do produto; d) demonstrar o implemento da contrapartida prevista. 
Encaminhamento: citação.
Em cumprimento ao pronunciamento da unidade (peça 71) , foi efetuada a citação dos responsáveis, nos moldes abaixo:
 Centro de Cultura um Canto Para Martin Fierro - 
	Comunicação: Ofício 68421/2021 - TCU/Seproc (peça 75) 
Data da Expedição: 13/1/2022
Data da Ciência: 24/1/2022 (peça 77) 
Nome Recebedor: ilegível
Observação: Ofício enviado para o endereço do responsável, conforme pesquisa na base de dados no sistema da Receita Federal, custodiada pelo TCU (peça 73) .
Fim do prazo para a defesa: 8/2/2022
	
Anomar Danúbio Machado Vieira - 
	Comunicação: Ofício 68419/2021 - TCU/Seproc (peça 74) 
Data da Expedição: 13/1/2022
Data da Ciência: 24/1/2022 (peça 76) 
Nome Recebedor: ilegível
Observação: Ofício enviado para o endereço do responsável, conforme pesquisa na base de dados no sistema da Receita Federal, custodiada pelo TCU (peça 72) .
Fim do prazo para a defesa: 8/2/2022
	
Conforme o Despacho de Conclusão das Comunicações Processuais (peça 79) , as providências inerentes às comunicações processuais foram concluídas. 
Transcorrido o prazo regimental, os responsáveis Centro de Cultura um Canto Para Martin Fierro e Anomar Danúbio Machado Vieira apresentaram defesa única (peça 78) , que será analisada adiante na seção Exame Técnico.
ANÁLISE DOS PRESSUPOSTOS DE PROCEDIBILIDADE DA IN/TCU 71/2012
Avaliação de Viabilidade do Exercício do Contraditório e Ampla Defesa
Verifica-se que não houve o transcurso de mais de dez anos desde o fato gerador sem que tenha havido a notificação dos responsáveis pela autoridade administrativa federal competente (art. 6º, inciso II, c/c art. 19 da IN/TCU 71/2012, modificada pela IN/TCU 76/2016) , uma vez que o fato gerador da irregularidade sancionada ocorreu em 14/4/2010, correspondente ao término do prazo para apresentação de regular prestação de contas, e os responsáveis foram notificados sobre a irregularidade pela autoridade administrativa competente conforme abaixo:
Centro de Cultura um Canto Para Martin Fierro, por meio do edital acostado à peça 52, publicado em 20/2/2020.
Anomar Danúbio Machado Vieira, por meio do ofício acostado à peça 48, recebido em 5/2/2020, conforme documento equivalente ao AR (peça 49) .
Valor de Constituição da TCE 	
Verifica-se, ainda, que o valor atualizado do débito apurado (sem juros) em 1/1/2017 é de R$ 560.033,74, portanto superior ao limite mínimo de R$ 100.000,00, na forma estabelecida conforme os arts. 6º, inciso I, e 19 da IN/TCU 71/2012, modificada pela IN/TCU 76/2016. 
OUTROS PROCESSOS/DÉBITOS NOS SISTEMAS DO TCU COM OS MESMOS RESPONSÁVEIS
Informa-se que foi encontrado processo no Tribunal com os mesmos responsáveis:
	Responsável
	Processo

	Centro de Cultura um Canto Para Martin Fierro
	Processo 024.615/2020-0 [TCE, aberto, "TCE instaurada pelo (a) Secretaria Especial de Cultura em razão de Não comprovação da regular aplicação dos recursos repassados pela União, Convênio 00225/2008, firmado com o/a MINISTERIO DA CULTURA, Siafi/Siconv 701626, função CULTURA, que teve como objeto FESTIVAL DE MÚSICA NATIVISTA (nº da TCE no sistema: 191/2019) "]

	Anomar Danúbio Machado Vieira
	Processo 024.615/2020-0 [TCE, aberto, "TCE instaurada pelo (a) Secretaria Especial de Cultura em razão de Não comprovação da regular aplicação dos recursos repassados pela União, Convênio 00225/2008, firmado com o/a MINISTERIO DA CULTURA, Siafi/Siconv 701626, função CULTURA, que teve como objeto FESTIVAL DE MÚSICA NATIVISTA (nº da TCE no sistema: 191/2019) "]

A tomada de contas especial está, assim, devidamente constituída e em condição de ser instruída.
EXAME TÉCNICO
Da defesa dos responsáveis Centro de Cultura um Canto Para Martin Fierro e Anomar Danúbio Machado Vieira
Os responsáveis Centro de Cultura um Canto Para Martin Fierro e Anomar Danúbio Machado Vieira apresentaram defesa conjunta (peça 78) , em resposta única aos dois ofícios de citação, conforme o explicado no início daquela manifestação (peça 78, p. 1) , que passa a ser analisada em seguida.
Argumentos de natureza processual preliminar:
A defesa alega incidente de prescrição processual, argumentando-se em suma que (peça 78, p. 3-5) :
a) a ocorrência ocorreu no período de 17 a 20/12/2009, e somente em 22/01/2020 ocorreu a instauração da tomada de contas especial, ou seja, mais de 10 anos após a data da ocorrência, conforme informação constante no ofício nº 68419/2021-TCU/Seproc;
b) a Instrução Normativa TCU nº 71/12, mediante o seu art. 6º, inciso II, trouxe em seu bojo uma certa tranquilidade, quando tratou da prescrição decenal, ao abordar a instauração, a organização e o encaminhamento dos processos de tomada de contas especial ao Tribunal; 
c) da mesma forma, dispõe o art. 1º da Lei nº 9.873/99, que, entre outras definições, estabelece que prescreve em cinco anos a ação punitiva da Administração Pública Federal, no exercício do poder de polícia, objetivando apurar infração à legislação em vigor, contados da data da prática do ato;
d) neste sentido, fora a decisão do STF, ainda monocrática, do Ministro-Relator Luís Roberto Barroso, no Mandado de Segurança 32.201/DF, no sentido que o prazo prescricional referencial em matéria de direito administrativo é de cinco anos, seja contra ou a favor da Fazenda Pública;
e) Além disso, o STF parece avançar no sentido da aplicação da prescrição quinquenal como solução única para todos os casos, qual seja, a da aplicabilidade da Lei 9.873/1999. Tal fato fora reforçado na recentíssima análise do Mandado de Segurança 35971TP/DF, em decisão agora da lavra do Ministro Marco Aurélio, firmada no dia 14/2/2019, conforme de depreende do excerto reproduzido pela defesa (peça 78, p. 4-5) ;
f) assim, tem-se configurada a prescrição.
Análise dos argumentos de natureza processual preliminar: 
O Supremo Tribunal Federal - STF, no Recurso Extraordinário - RE 636.886, fixou a tese, com repercussão geral reconhecida, de que "é prescritível a pretensão de ressarcimento ao erário fundada em decisão de Tribunal de Contas" (Tema 899) . Em que pese o questionamento acerca da abrangência da tese ali firmada, no sentido de que se circunscreveria apenas ao processo de execução da condenação imposta pelo TCU (ou seja, inaplicável à pretensão de ressarcimento exercida no processo "conhecimento" da TCE) , verifica-se que o STF, por meio de decisões prolatadas pelas suas duas turmas, tem decidido de forma reiterada que se aplica o prazo prescricional de 5 anos previsto na Lei 9.873/1999 às pretensões sancionatória e ressarcitória a cargo do Tribunal de Contas da União.
Seja por aplicação direta ou por analogia, a orientação sufragada é no sentido de que o prazo de 5 anos é compatível com a tese de que a ação e a execução prescrevem no mesmo prazo (Súmula 150 do STF) , bem como com o fato de que a Lei 9.873/1999 - que regulamenta o exercício de ação punitiva pela Administração Pública Federal, direta e indireta - regeria integralmente a prescrição no âmbito do TCU. Quanto a este último aspecto, o Ministro Luís Roberto Barroso, no voto exarado no julgamento do MS 32.201, embora tenha advertido que a atuação do TCU, em sua acepção clássica, não se qualifica como exercício do poder de polícia, ressaltou que a Lei 9.873/1999 assumiria vocação regulatória geral da prescrição do exercício da competência sancionadora da Administração Pública, sendo sua disciplina aplicável a qualquer ação punitiva da Administração Pública Federal, exceto àquelas esferas em que exista regulamentação específica. Ademais, em virtude da autonomia científica do Direito Administrativo, não haveria razão plausível para suprimir a omissão da Lei Orgânica do Tribunal de Contas da União, no tocante ao estabelecimento de um prazo prescricional próprio, valendo-se das normas de direito civil, e não das de direito administrativo.
Eis algumas ementas que evidenciam o entendimento predominante do STF:
Ementa: AGRAVO REGIMENTAL EM MANDADO DE SEGURANÇA. TOMADA DE CONTAS ESPECIAL. TRIBUNAL DE CONTAS DA UNIÃO. CONDENAÇÃO A RESSARCIMENTO AO ERÁRIO. PRESCRIÇÃO. MARCO INTERRUPTIVO. ART. 2°, II, DA LEI 9.873/1999. ATO INEQUÍVOCO DE APURAÇÃO DO FATO. DISCUSSÃO. DIREITO LÍQUIDO E CERTO. DEMONSTRAÇÃO. INOCORRÊNCIA. SUBSISTÊNCIA DA DECISÃO AGRAVADA. AGRAVO A QUE SE NEGA PROVIMENTO. I - As razões do agravo regimental são inaptas para desconstituir os fundamentos da decisão agravada, que, por isso, se mantêm hígidos. II - Aplicando-se a regulamentação da Lei 9.873/1999 ao caso concreto, observa-se que a pretensão sancionatória do TCU, em relação aos atos praticados pelo impetrante, levando-se em consideração a ocorrência de 5 causas interruptivas da prescrição, não teria sido fulminada pelo decurso do tempo. III - A pretensão do recorrente, fundada na discussão sobre os fatos apontados como marcos interruptivos da prescrição da pretensão punitiva da Administração Pública, refoge aos estreitos limites do mandamus, ante a ausência de liquidez e certeza do direito pleiteado. IV - Agravo regimental a que se nega provimento. MS 36067 ED-AgR. Órgão julgador: Segunda Turma. Relator (a) : Min. RICARDO LEWANDOWSKI. Julgamento: 18/10/2019
Ementa: AGRAVO REGIMENTAL EM RECLAMAÇÃO. TRIBUNAL DE CONTAS DA UNIÃO. TOMADA DE CONTA ESPECIAL. PRESCRIÇÃO DA PRETENSÃO PUNITIVA. RECONHECIDA EM DECISÃO DO SUPREMO TRIBUNAL FEDERAL. PRESCRITIBILIDADE DO RESSARCIMENTO AO ERÁRIO FUNDADA EM DECISÃO DE TRIBUNAL DE CONTAS. AÇÃO DE IMPROBIDADE ADMINISTRATIVA COM PEDIDO DE RESSARCIMENTO JÁ EM CURSO. AGRAVO REGIMENTAL A QUE SE NEGA PROVIMENTO. I - O acórdão do TCU determinou a formação de processo administrativo para avaliarem, efetivamente, a eventual responsabilização do agravado para o ressarcimento do dano ao erário, contrariando, assim, autoridade desta Corte no MS 35.512/DF, uma vez que houve a concessão da segurança para declarar a ocorrência da prescrição da pretensão punitiva do TCU em relação às infrações imputadas a ele, destacando-se que a União poderia perseguir os valores referentes ao ressarcimento dos danos na esfera judicial. II - Agravo regimental a que se nega provimento. (Rcl 39497 AgR. Órgão julgador: Segunda Turma. Relator (a) : Min. RICARDO LEWANDOWSKI. Julgamento: 10/10/2020) 
Ementa: MANDADO DE SEGURANÇA. DIREITO ADMINISTRATIVO. TRIBUNAL DE CONTAS DA UNIÃO. SERVIDOR DA SECRETARIA DE SAÚDE DO ESTADO DO ACRE. FISCALIZAÇÃO OMISSA E DEFICIENTE NA EXECUÇÃO DE DOIS CONVÊNIOS FIRMADOS ENTRE A SECRETARIA ESTADUAL E O MINISTÉRIO DA SAÚDE. APLICAÇÃO DE MULTA. ARTS. 28, II, E 58, II, DA LEI 8.443/1992. ART. 268, II, DO REGIMENTO INTERNO DO TCU. PRESCRIÇÃO DA PRETENSÃO SANCIONATÓRIA. OCORRÊNCIA. APLICAÇÃO DA LEI 9.873/1999. PRECEDENTES DESTE STF. MEDIDA LIMINAR DEFERIDA E RATIFICADA NO EXAME DE MÉRITO. SEGURANÇA CONCEDIDA PARA AFASTAR A MULTA APLICADA. 1. A prescrição da pretensão punitiva do TCU é regulada pela Lei 9.873/1999, descabendo a aplicação do prazo decenal previsto na legislação civil (art. 205 do Código Civil) . Ao revés, incide o prazo quinquenal previsto na Lei 9.873/1999 (MS 32201, Rel. Min. Roberto Barroso, PRIMEIRA TURMA, DJe 7/8/2017; MS 35.512-AgR, Rel. Min. Ricardo Lewandowski, SEGUNDA TURMA, DJe 21/6/2019) . 2. In casu, na linha do parecer apresentado pelo Ministério Público Federal e da decisão liminar de minha lavra, é inequívoca a superação do prazo prescricional quinquenal. Os ilícitos apontados pela Corte de Contas ocorreram em julho de 2006, tendo o processo de auditoria sido instaurado em 9/10/2006. A ordem de citação do responsável para a audiência, por sua vez, ocorreu em 25/6/2007. Entretanto, a decisão condenatória recorrível foi exarada somente em 31/5/2016, data da prolação do Acórdão 3513/2016-TCU-Primeira Câmara. 3. Ex positis, CONCEDO A SEGURANÇA unicamente para afastar a sanção de multa aplicada ao impetrante, nos autos da Tomada de Contas Processo 023.288/2006-0, máxime da ocorrência de prescrição da pretensão punitiva do Tribunal de Contas da União. MS 35940. (Órgão julgador: Primeira Turma. Relator (a) : Min. LUIZ FUX. Julgamento: 16/06/2020) .
Essa orientação também foi seguida nas seguintes decisões monocráticas: MS 36.127-MC/DF e MS 35.940-MC/DF, Rel. Min. Luiz Fux; MS 35.294, MS 35.539/DF e MS 35.971-TP/DF, Rel. Min. Marco Aurélio; MS 34.256 MC/DF, MS 36.054-MC e MS 36.067-MC/DF, Rel. Min. Ricardo Lewandowski.
O Supremo Tribunal Federal tem se pronunciado no sentido de reconhecer não só a aplicação da prescrição quinquenal com fulcro na interpretação da Lei 9.873/1999, mas também a incidência dos marcos interruptivos do prazo prescricional consignados na referida lei, tantas vezes quanto presentes os suportes fáticos (MS 32201, Relator: Min. Roberto Barroso) .
Entendimento que também foi adotado nas seguintes decisões monocráticas: MS 36.054, MS 34.256-MC, MS 35.512 e MS 36.067-MC, todos de relatoria do Min. Ricardo Lewandowski; MS 35.294, MS 35.539 e MS 35.971-TP, todos de relatoria do Min. Marco Aurélio; MS 32.201, Rel. Min. Roberto Barroso, e MS 36.127-MC e MS 35.940-MC, Min. Luiz Fux.
Em relação ao termo inicial da contagem do prazo prescricional, o "caput" do art. 1º da Lei 9.873/1999 oferece solução que não destoa do modelo adotado pelo TCU no incidente de uniformização de jurisprudência, em que se examinou a prescrição da pretensão punitiva, nos termos do Acórdão 1441/2016-TCU-Plenário (Rel. Min. Benjamin Zymler) , com a adição da particularidade de explicitar o caso de infrações permanentes ou continuadas:
a) Regra geral: "data da prática do ato" (o que equivale a "ocorrência da irregularidade sancionada") ;
b) Regra especial: "no caso de infração permanente ou continuada, do dia em que tiver cessado".
A Lei 9.873/1999, no art. 2º, estabelece as causas interruptivas da prescrição punitiva, consoante abaixo transcrito, já na redação conferida pela Lei 11.941/2009:
Art. 2º Interrompe-se a prescrição da ação punitiva:
I - pela notificação ou citação do indiciado ou acusado, inclusive por meio de edital;
II - por qualquer ato inequívoco, que importe apuração do fato;
III - pela decisão condenatória recorrível.
IV - por qualquer ato inequívoco que importe em manifestação expressa de tentativa de solução conciliatória no âmbito interno da administração pública federal.
O quadro a seguir indica alguns eventos processuais, ocorridos no curso de uma TCE (fase interna e externa) - instaurada em razão de irregularidades na aplicação de recursos da União transferidos a entes subnacionais - que poderiam ser enquadrados nas causas de interrupção da prescrição acima apontadas, sem prejuízo, é claro, de outras ocorrências fáticas elegíveis como marco interruptivo, a depender da forma de proceder de cada entidade ou órgão tomador de contas.
	I - pela notificação ou citação do indiciado ou acusado, inclusive por meio de edital;
	 (i) notificação no âmbito do procedimento administrativo de ressarcimento previamente à instauração da TCE;
 (ii) notificação efetuada pelo órgão tomador de contas acerca da instauração da TCE;
 (iii) citação efetuada pelo TCU.
*Data da ciência da notificação ou citação pelos responsáveis ou de publicação do edital no DOU.

	II - por qualquer ato inequívoco, que importe apuração do fato;
* procedimento que evidencie a apuração dos fatos irregulares, com o objetivo quantificar o dano e identificar possíveis responsáveis.
	 (i) relatório de sindicância ou PAD;
 (ii) relatório de apuração de irregularidades referente ao processo administrativo prévio à instauração da TCE;
 (iii) relatórios de fiscalização, pareceres, despachos, informações e memorandos relacionados à apuração dos fatos irregulares;
 (iv) relatório do tomador de contas;
 (v) relatório do controle interno; 
 (vi) termo de instauração ou designação de instauração da TCE;
 (vii) autuação da TCE no TCU; entre outras causas.
*Há quem inclua nesse grupo diligências que comprovam providências do responsável sobre as irregularidades investigadas.

	III - pela decisão condenatória recorrível.
	 (i) Verifica-se apenas no âmbito do TCU com a data da prolação do acórdão condenatório recorrível.

	IV - por qualquer ato inequívoco que importe em manifestação expressa de tentativa de solução conciliatória no âmbito interno da administração pública federal.
	 (i) pedido de parcelamento;
 (ii) pagamento parcial do débito;
 (iii) qualquer manifestação do responsável que demonstre claramente a sua intenção de recolher o débito.

Bem se vê, portanto, que haveria uma multiplicidade de causas de interrupção da prescrição, conforme se depreende do art. 2º da Lei 9.873/1999. Tal exegese encontra respaldo em precedentes do STF, a exemplo do que se decidiu no julgamento do MS 36067 (Rel. Min. Ricardo Lewandowski) , com destaque para trecho do voto em que o Relator reconhece cinco causas de interrupção da prescrição, in verbis:
 (...) Assim, faz-se necessário levar em consideração que, apesar de os fatos objeto da apuração conduzida pela Corte de Contas remontarem aos anos de 1999 e 2000, período no qual o impetrante era Secretário de Saúde municipal, o Tribunal de Contas da União deu prosseguimento à tomada de contas especial por ter constatado a ocorrência de 5 causas interruptivas da prescrição, a saber: a) relatório de auditoria em conjunto realizada pelo Denasus e pela Secretaria Federal de Controle, lavrado em 06/07/2001, sendo este, certamente, um ato inequívoco que importou a apuração do fato (art. 2º, II, da Lei n. 9.873/1999) ; b) instauração de Tomada de Contas Especial pelo FNS, ocorrida em 05/10/2005, sendo este também, certamente, um ato inequívoco que importou a apuração do fato (art. 2º, II, da Lei n. 9.873/1999) ; c) a autuação da presente Tomada de Contas Especial no âmbito do Tribunal de Contas da União, ocorrida em 12/08/2008, sendo este também, certamente, um ato inequívoco que importou a apuração do fato (art. 2º, II, da Lei n. 9.873/1999) ; d) o ato que ordenou a citação do responsável, ora impetrante, ocorrida em 12/07/2010 (art. 2º, I, da Lei n. 9.873/1999) ; e e) o exercício do poder punitivo ocorrido em 20/06/2012, data da prolação do Acórdão 1563/2012-TCU-Plenário (art. 2º, III, da Lei n. 9.873/1999) .
No caso concreto, tendo como parâmetro a tese firmada pelo STF, no RE 636.886, no sentido de que ambas as pretensões do TCU (sancionatória e ressarcitória) sujeitam-se ao prazo prescricional de 5 anos previsto na Lei 9.873/1999, considerando, ainda, o sistema prescricional descrito na citada lei, inclusive as causas de suspensão e de interrupção da prescrição, tem-se os seguintes eventos processuais:
a) Termo inicial da contagem do prazo (data da ocorrência da irregularidade) : em 14/4/2010 - fim do prazo para a devida apresentação de regular prestação de contas (peças 8 e 11) ;
b) Relatório de Análise Financeira da Prestação de Contas Final Nº 1: de 25/8/2011 - recomendou que o convenente fosse diligenciado, e aponta a necessidade da "devolução de parte dos recursos, visto que a análise financeira já aponta várias irregularidades" (peça 29) ;
c) Laudo Final de Reprovação N° 070/2011/CGPC/DIC/SEFIC-MinC: de 31/10/2011 - sugere a reprovação parcial das contas, após as diligências realizadas (peças 26-27 e 30-31) , em razão da ausência de documentos necessários ao julgamento da boa e regular aplicação dos recursos, recomendação esta que foi acatada pela autoridade competente em 22/11/2011 (peça 33) ;
d) Parecer Financeiro nº 090/2015-G06/Passivo/CPCON/CGEXE/SPOA/SE/MinC: de 22/12/2015 - após o exame da defesa formulada contra a referida reprovação, impetrada em 2012 (peças 36 e 37) , recomendou diligenciar o convenente a fim de sanar as pendências, identificadas em notas fiscais e na venda de ingressos, entre outros itens, caso contrário poderia ensejar a necessidade de "devolução de parte dos recursos" (peça 39) ;
e) Parecer Financeiro n. 019/2016-G06/Passivo/CPCON/CGEXE/SPOA/SE/MinC: de 19/4/2016 - recomendou a reprovação parcial da prestação de contas, considerando a "ausência de documentos fiscais ou equivalentes hábeis a comprovar a regularidade das contas, assim como a impossibilidade de se estabelecer nexo de causalidade entre os recursos repassados por meio do convênio e as despesas realizadas" (peça 42) ;
f) Parecer Financeiro nº 12/2019-SE/SGFT/DEFNC/CGPC: de 20/1/2020 - recomenda "caso não haja atendimento à notificação acerca de ressarcimento dos recursos, a instauração da Tomada de Contas Especial, pelo valor nominal repassado", tendo em vista que "por ruptura do nexo causal, consideramos que nenhum elemento foi trazido aos autos para comprovar a manutenção do nexo de causalidade entre os recursos transferidos e as despesas executadas, não sendo possível comprovar se houve a boa e regular aplicação dos recursos repassados" (peça 45) ;
g) Relatório de TCE nº 20/2020, de 21/2/2020 (peça 59) ;
h) Data de autuação da tomada de contas especial pela SecexTCE: 6/10/2020;
Analisando-se a data da prática do ato irregular, em 14/4/2010, bem como os eventos processuais que se sucederam, conforme acima enumerados, os quais teriam o condão de interromper o curso do prazo prescricional, de acordo com o art. 2º da Lei 9.873/1999, observa-se que não teria transcorrido o prazo de 5 (cinco) anos entre cada evento processual interruptivo. Dessa forma, ainda que se leve em conta o entendimento sufragado pelo STF, no julgamento do RE 636.886, não teria ocorrido a prescrição da pretensão sancionatória e ressarcitória a cargo do TCU.
Veja-se que foram opostos embargos declaratórios contra a referida decisão do STF, os quais foram rejeitados pela maioria da Suprema Corte (Plenário, Sessão Virtual de 13.8.2021 a 20.8.2021) , confirmando, portanto, a abrangência da deliberação prolatada na fixação do tema 899, razão por que se deve adotar a orientação prevalente no TCU, no sentido de que a matéria ali tratada alcançaria tão somente a fase judicial de cobrança do título extrajudicial, não atingindo os processos de controle externo, mantendo-se, desse modo,  a interpretação adotada pela Suprema Corte, em 2008, no Mandado de Segurança - MS 26.210, oportunidade em que foi definida a tese da imprescritibilidade das ações de ressarcimento ao erário:
A suspensão pelo STF das demandas nas quais esteja em questão a prescritibilidade da pretensão de ressarcimento ao erário com base em decisão de tribunal de contas (RE 636.886/STF) alcança tão somente a fase judicial de cobrança do título extrajudicial, não atingindo os processos de controle externo em trâmite. Até julgamento definitivo em contrário pelo STF, permanece o entendimento do TCU acerca da imprescritibilidade das pretensões de ressarcimento decorrentes de tomadas de contas especiais. (Acórdão 1267/2019-TCU-Plenário, Relator: Min. AROLDO CEDRAZ) 
A suspensão pelo STF das demandas nas quais esteja em questão a prescritibilidade da pretensão de ressarcimento ao erário com base em decisão de tribunal de contas (RE 636.886/STF) alcança tão somente a fase judicial de cobrança do título extrajudicial, não atingindo os processos de controle externo em trâmite. Até julgamento definitivo em contrário pelo STF, permanecem imprescritíveis as pretensões de ressarcimento decorrentes de tomadas de contas especiais. (Acórdão 7930/2018-TCU-Segunda Câmara, Relatora: Min. ANA ARRAES) .
Por outro lado, especificamente quanto à prescrição da pretensão punitiva, verifica-se que o Acórdão 1441/2016-TCU-Plenário, Relator Ministro Benjamin Zymler, que uniformizou a jurisprudência sobre essa questão, subordinou tal prescrição ao prazo geral indicado no art. 205, do Código Civil, que é de dez anos, contado da data de ocorrência da irregularidade sancionada, nos termos do art. 189, do Código Civil, sendo este prazo interrompido pelo ato que ordenar a citação, a audiência ou a oitiva do responsável.
No caso em exame, conforme apontado no item 20 da instrução inicial (peça 69) , ocorreu a prescrição da pretensão punitiva, uma vez que a irregularidade sancionada ocorreu em 14/4/2010 e o ato de ordenação da citação ainda não tinha ocorrido até aquela oportunidade (30/11/2021) .
Portanto, diferente do entendimento esposado pelos responsáveis, configurou-se a prescrição apenas quanto à competência sancionatória deste Tribunal, não se aplicando em relação ao ressarcimento dos danos ao erário.
Argumentos quanto ao mérito da matéria tratada nos autos (peça 78, p. 2 e p. 5-7) :
Quanto ao mérito, a defesa conjunta inicia com sua versão acerca dos fatos tratados nos autos (peça 78, p. 2) , alegando-se em suma que:
a) o projeto em questão, motivo da análise e das contestações, ocorreu de 17 a 20 de dezembro do ano de 2009, em sua décima-primeira edição, sempre contando com o apoio e o prestígio do Ministério da Cultura; 
b) o referido projeto, assim como todos os outros pertencentes ao histórico do convenente, teve a sua devida prestação de contas encaminhada dentro dos prazos formais e com a documentação regular, denotando a utilização do recurso para o fim determinado a que se destinava, aplicado em conformidade com o plano de trabalho, e consequentemente alcançando o objetivo proposto, demonstrando mais uma vez o comprometimento com a transparência, a questão formal e o respeito às normas e preceitos legais; 
c) passados mais de 11 anos da execução do projeto e da devida prestação de contas, causa-nos muita estranheza e até certa perplexidade que sejamos citados para sanar irregularidades e/ou ressarcir o erário, apontados como devedores e cobrados como tal; 
d) o convenente sempre manteve o mais alto padrão de comprometimento e respeito com a coisa pública, tendo um histórico de lisura em toda existência sua e do projeto "Um Canto Para Martin Fierro", evento apoiado em todas as suas realizações pelo MinC e um dos mais importantes do gênero na região sul do país; 
e) acreditamos plenamente na regularidade da prestação de contas do projeto em tela, encaminhada, como já destacamos, com a documentação devida; 
f) o decurso temporal existente entre o evento realizado e a citação mostra-se realmente grande, sendo desproporcional a possibilidade, até, de lembrança de fatos, de guarda e busca de dados e elementos complementares, dificultando sobremaneira maiores esclarecimentos quanto ao que é apontado como irregular, mostrando-se inviável e inexequível a pretensa localização de documentos, decorrido um período tão largo da execução do projeto; 
g) é importante informar, também, que o referido Centro de Cultura se encontra inativo e inoperante desde o ano de 2010; 
h) nunca nos furtamos de atender todas as diligências do MinC, nem de nenhum outro órgão do Governo Federal, no entanto, por todo o exposto, e como já explicado anteriormente, resta claro que esta defesa fica deveras comprometida.
Depois de apresentar a sua versão dos fatos e de levantar a preliminar da prescrição processual, a defesa argumenta que existe desproporcionalidade entre condutas praticadas e penalidade adotada (peça 78, p. 5-7) , alegando-se em suma que:
a) no caso de o pedido de prescrição não ser acolhido, vale mencionar que sobre o processo sancionador, especificamente quanto à desproporcionalidade da imputação efetuada, não podemos deixar de lado o que dispõe o art. 2º, "caput" e inciso VI do parágrafo único, da Lei n° 9.784/1999, no sentido de que a Administração Pública obedecerá, dentre outros, ao princípio da proporcionalidade, fazendo com que nos processos administrativos sejam observados, entre outros, os critérios de "adequação entre meios e fins, vedada a imposição de obrigações, restrições e sanções em medida superior àquelas estritamente necessárias ao atendimento do interesse público";
b) ou seja, qualquer penalidade a ser aplicada requer uma proporcionalidade adequada ao presente caso concreto, com destaque aos seguintes fatos: 1º) nenhum dano ou risco ao interesse público ficou evidenciado; 2º) não ficou evidenciado qualquer benefício ou lucro que exorbitasse à legítima expectativa de sua atuação;
c) não há qualquer evidência de má-fé dos responsáveis, exigindo por parte da Administração Pública uma avaliação razoável, conforme doutrina de Maria Silvia Zanella Di Pietro: "Mesmo quando o ilegal seja praticado, é preciso verificar se houve culpa ou dolo, se houve um mínimo de má fé que revele realmente a presença de um comportamento desonesto." (in Direito Administrativo, 1.2a ed., p.675) ;
d) desta forma, mesmo que se demonstrasse comprovada alguma irregularidade, é crucial que seja observada a inexistência de má-fé para fins de adequação da penalidade a ser imposta em observância aos princípios da proporcionalidade e razoabilidade;
e) nesse sentido, para Joel de Menezes Niebuhr, a sanção deve estar intimamente atrelada às circunstâncias do ato, em observância ao princípio da proporcionalidade: "O princípio da proporcionalidade aplica-se sobre todo o Direito Administrativo e, com bastante ênfase, em relação às sanções administrativas. ... Ao fixar a penalidade, a Administração deve analisar os antecedentes, os prejuízos causados, a boa ou má-fé, os meios utilizados, etc... A penalidade mais grave, nesse caso, é sintoma de violação ao princípio da proporcionalidade." (Licitação Pública e Contrato Administrativo. Ed. Fórum: 2011, p. 992) ;
f) em sintonia com esse entendimento, Eduardo Arruda Alvim esboça a relevância da conjuntura entre razoabilidade e proporcionalidade dos atos administrativos, em especial nos que refletem em penalidades:
Na fixação da pena (que se dará mediante processo administrativo, para o qual a Constituição Federal assegura o contraditório e a ampla defesa, sob pena de nulidade do processo respectivo - art.50, LV) de multa, assim, tomar-se ao por base três verdadeiros conceitos vagos (gravidade da infração, vantagem auferida, e condição econômica do fornecedor) , que se inter-relacionam, e devem ser preenchidos diante do caso concreto, pela autoridade competente, ... conforme a infração específica e seu âmbito ... (in Código do Consumidor Comentado, 2ª ed., Biblioteca de Direito do Consumidor, Editora RT, p. 274) 
g) portanto, demonstrada a boa-fé dos responsáveis, a ausência de dano, a atuação imediata para solucionar a irregularidade e o seu histórico favorável, não há que se cogitar uma penalidade tão gravosa, devendo existir a ponderação dos princípios aplicáveis ao processo administrativo, conforme precedente judicial trazido sobre o tema, referente a recurso impetrado a partir do qual ocorreu a redução de sanção aplicada dado que, no caso sub judice, demonstrou-se que a multa não respeitou os princípios da razoabilidade e proporcionalidade assegurados constitucionalmente, na medida em que não considerou a gravidade da infração, tampouco a vantagem auferida pelo fornecedor faltoso (Embargos de Declaração Nº 70075058479, Vigésima Segunda Câmara Cível, Tribunal de Justiça do RS, Relatar: Miguel Ângelo da Silva, Julgado em 23/11/2017) ;
h) diante de tais razões, requer a anulação da cobrança, para fins de que sejam observados os princípios da proporcionalidade e da boa- fé.
A defesa finaliza nos seguintes termos: "requer o recebimento deste recurso para fins de que seja revista a decisão proferida no ofício no 68419/2021-TCU/Seproc e consequentemente arquivado o presente processo administrativo por total improcedência" (peça 78, p. 7) .
Análise dos argumentos quanto ao mérito da matéria tratada nos autos: 
Entendemos que as alegações de defesa não merecem ser acatadas.
A defesa não apresentou nenhum elemento comprobatório novo apto a descaracterizar as diversas impropriedades descritas no Parecer Financeiro nº 12/2019-SE/SGFT/DEFNC/CGPC (peça 45) , relativas à análise de prestação de contas incapaz de comprovar a regular execução do Convênio Siconv 722275/2009.
Foram descritas as seguintes irregularidades naquele parecer financeiro, conforme o exposto no exame técnico da instrução inicial (peça 69) :
- execução diversa do previsto no plano de trabalho (falta de execução de etapas previstas no plano de trabalho com recursos federais, no valor original de R$ 184.400,00, simultaneamente à execução de etapas não previstas, no valor de R$ 190.176,97, e às efetuadas de modo inferior ao programado sem redução de custo, no valor de R$ 2.700,00) ;
- inconsistências diversas em notas fiscais e recibos, que impossibilitaram a verificação de nexo de causalidade entre as despesas realizadas e os recursos federais recebidos, no valor original de R$ 349.392,79 (rasuras, não descrição dos serviços, pagamentos de empresas de ramos diversos dos serviços informados, falta de atestos de recebimento, não demonstração dos pagamentos de retenções, falta de indicações dos beneficiários e/ou das datas dos serviços, notas fiscais inidôneas (emitidas após os prazos de validade autorizados) , ausências de indicações do número do convênio, pagamentos diversos anteriores e posteriores à vigência do convênio etc.) ;
- descumprimento de objetivos do referido instrumento (a execução não observou as políticas de democratização do acesso e de distribuição do produto, o que resulta na reprovação integral das contas dos recursos repassados, no total histórico de R$ 353.780,00) ;
- ausência de contrapartida comprovada.
Sobre essas impropriedades nos documentos fiscais apresentados na prestação de contas, a jurisprudência desta Corte de Contas tem entendimento consolidado de que a comprovação da regular aplicação de transferências governamentais requer a demonstração do vínculo causal entre as despesas realizadas e os recursos recebidos. São nesse sentido os Acórdão 933/2013-TCU-Plenário (Rel. Ministra Ana Arraes) e 6098/2017-TCU/Primeira Câmara (Rel. Ministro Benjamin Zymler) , 9544/2017- TCU/Segunda Câmara (Rel. Min. Augusto Nardes) , dentre muitos outros.
E neste sentido, ainda, dentre os inúmeros julgados, destaca-se excerto do Voto condutor do Acórdão 2435/2015-TCU-Plenário, proferido pela Exma. Ministra Ana Arraes, nos termos que se seguem:
8. Acompanho os pareceres, uma vez que não ficou comprovado o nexo de causalidade entre a documentação juntada aos autos e o objeto do convênio supostamente executado. Como consignou o MPTCU, não basta demonstrar a execução de um determinado objeto. É dever do gestor público, em especial em tomada de contas especial, "aduzir elementos probatórios consistentes, coerentes e suficientes, hábeis a demonstrar, de forma inequívoca, o bom e correto emprego das verbas geridas, de acordo com as normas pertinentes".
9. O art. 30 da Instrução Normativa STN 1/1997, que regulamentava a aplicação de recursos transferidos por meio de convênio à época, determinava expressamente que "as despesas serão comprovadas mediante documentos originais fiscais ou equivalentes, devendo as faturas, recibos, notas fiscais e quaisquer outros documentos comprobatórios serem emitidos em nome do convenente ou do executor, se for o caso, devidamente identificados com referência ao título e número do convênio."
Adicionalmente, constata-se que a alegação de que o longo transcurso de tempo inviabilizou a apresentação da documentação comprobatória cabível não merece prosperar. Conforme relatamos anteriormente nesta instrução, quando efetuamos a análise acerca da arguição de prescrição, desde 2011 o dirigente do convenente já vinha sendo diligenciado para apresentar os elementos necessários à prestação de contas regular, tendo sido ainda pela primeira vez notificado da necessidade de ressarcimento ao erário ainda naquele exercício. E estas diversas diligências e notificações foram listadas pelo tomador de contas (peça 59, p. 3) .
Cabe observar, do mesmo modo, que o § 3º do art. 3º da Portaria Interministerial MP/MF/CGU 127/2008, vigente à época, assim dispôs acerca da guarda da documentação de prestação de contas:
§ 3º O convenente ou contratado deverá manter os documentos relacionados ao convênio e contrato de repasse pelo prazo de dez anos, contado da data em que foi aprovada a prestação de contas.
Como não houve a aprovação das contas, os responsáveis deveriam ter mantido os documentos relacionados ao convênio até a presente data.
Dessa forma, apesar do tempo transcorrido desde a execução do convênio, não vislumbramos prejuízo ao exercício da ampla defesa e do contraditório no caso concreto.
Cabe observar, ademais, que além de não apresentar a devida documentação capaz de descaracterizar as impropriedades de natureza financeira identificadas nos documentos fiscais, nenhuma justificativa específica é apresentada sobre as constatações diretamente relacionadas à execução do objeto em si, no tocante à execução diversa do previsto no plano de trabalho e à não observação das políticas de democratização do acesso e de distribuição do produto.
Sobre o cumprimento do acordado mutuamente, a União detém a prerrogativa de cobrar a fiel execução do plano de trabalho aprovado, devendo o convenente, se indispensável, solicitar previamente ao concedente a aprovação das modificações que se fizerem necessárias, sob pena de descumprir as cláusulas integrantes do convênio, descaracterizar o objeto pretendido e até mesmo comprometer o nexo de causalidade entre os recursos repassados e o seu emprego nos termos pactuados.
Nesse sentido, são os julgados abaixo deste Tribunal, por exemplo: 
Acórdão 3749/2011-TCU-Primeira Câmara - Relator: José Mucio Monteiro - As alterações que se façam necessárias nos planos de trabalho de convênios devem ser submetidas previamente à autorização do órgão concedente;
Acórdão 6774/2011-TCU-Segunda Câmara - Relator: André de Carvalho - A execução de objeto conveniado de forma equivocada, em comparação com os termos pactuados no plano de trabalho, sem gerar qualquer benefício à coletividade, motiva a condenação dos responsáveis para restituírem integralmente os valores transferidos ao convenente.
Cumpre lembrar, também, que não se pode falar em suposta desproporcionalidade de imputação de penalidade no caso em exame, dado que não se pode confundir o dever de ressarcir o erário pelos danos causados, identificado no caso em análise, com a eventual aplicação de sanção.
Por fim, os diversos descumprimentos físicos e financeiros das normas atinentes à execução de objeto conveniado descritos nos autos, decorrentes da conduta imputada, não permitem atestar a boa-fé objetiva do administrador arrolado.
Da análise procedida acima, verifica-se que os argumentos de defesa não foram suficientes para elidir a irregularidade pela qual estão sendo responsabilizados, de forma que devem ser rejeitados.
Como descrito, não há elementos para que se possa efetivamente aferir e reconhecer a ocorrência de boa-fé nas condutas de Centro de Cultura um Canto Para Martin Fierro e de Anomar Danúbio Machado Vieira, podendo este Tribunal, desde logo, proferir o julgamento de mérito pela irregularidade das contas, conforme os termos dos §§ 2º e 6º do art. 202 do Regimento Interno do TCU, condenando-se os responsáveis ao débito apurado.
Prescrição da Pretensão Punitiva
Vale ressaltar que a pretensão punitiva do TCU, conforme Acórdão 1441/2016-TCU-Plenário, Relator Benjamin Zymler, que uniformizou a jurisprudência acerca dessa questão, subordina-se ao prazo geral de prescrição indicado no art. 205 do Código Civil, que é de dez anos, contado da data de ocorrência da irregularidade sancionada, nos termos do art. 189 do Código Civil, sendo este prazo interrompido pelo ato que ordenar a citação, a audiência ou a oitiva dos responsáveis.
No caso em exame, conforme o descrito anteriormente, ocorreu essa prescrição, uma vez que a irregularidade sancionada ocorreu em 14/4/2010, e que o ato de ordenação da citação aconteceu em 2/12/2021.
CONCLUSÃO
Em face da análise promovida na seção "Exame Técnico", propõe-se rejeitar as alegações de defesa de Centro de Cultura um Canto Para Martin Fierro e de Anomar Danúbio Machado Vieira, uma vez que não foram suficientes para sanar as irregularidades a eles atribuídas e nem afastar o débito apurado.
Verifica-se também que houve a prescrição da pretensão punitiva, conforme análise já realizada.
Tendo em vista que não constam dos autos elementos que permitam reconhecer a boa-fé dos responsáveis ou a ocorrência de outras excludentes de culpabilidade, sugere-se que as suas contas sejam julgadas irregulares, nos termos do art. 202, § 6º, do Regimento Interno do TCU, com a imputação do débito atualizado monetariamente e acrescido de juros de mora, nos termos do art. 202, § 1º do Regimento Interno do TCU.
Por fim, como não houve elementos que pudessem modificar o entendimento acerca das irregularidades em apuração, mantém-se a matriz de responsabilização presente na peça 68.
PROPOSTA DE ENCAMINHAMENTO
Diante do exposto, submetemos os autos à consideração superior, propondo ao Tribunal:
rejeitar as alegações de defesa apresentadas pelos responsáveis Centro de Cultura um Canto Para Martin Fierro (CNPJ: 05.329.268/0001-95) e Anomar Danúbio Machado Vieira (CPF: XXX.064.500-XX) ; 
julgar irregulares, nos termos dos arts. 1º, inciso I, 16, inciso III, alíneas b e c, da Lei 8.443/1992, c/c os arts. 19 e 23, inciso III, da mesma Lei, as contas dos responsáveis Centro de Cultura um Canto Para Martin Fierro (CNPJ: 05.329.268/0001-95) e Anomar Danúbio Machado Vieira (CPF: XXX.064.500-XX) , condenando-os solidariamente ao pagamento da importância a seguir especificada, atualizada monetariamente e acrescida dos juros de mora, calculada a partir da data discriminada até a data da efetiva quitação do débito, fixando-lhes o prazo de quinze dias, para que comprovem, perante o Tribunal, o recolhimento da referida quantia aos cofres do Fundo Nacional de Cultura, nos termos do art. 23, inciso III, alínea "a", da citada lei, c/c o art. 214, inciso III, alínea "a", do Regimento Interno do TCU.  
Débito relacionado ao responsável Anomar Danúbio Machado Vieira (CPF: XXX.064.500-XX) em solidariedade com Centro de Cultura um Canto Para Martin Fierro (CNPJ: 05.329.268/0001-95) :
	Data de ocorrência
	Valor histórico (R$) 

	11/1/2010
	353.780,00

Valor atualizado do débito (com juros) em 11/3/2022: R$ 871.275,83.
autorizar, desde logo, a cobrança judicial das dívidas, caso não atendidas as notificações, na forma do disposto no art. 28, inciso II, da Lei 8.443/1992;
autorizar também, desde logo, se requerido, com fundamento no art. 26, da Lei 8.443, de 1992, c/c o art. 217, §1º do Regimento Interno do TCU, o parcelamento da (s) dívida (s) em até 36 parcelas, incidindo, sobre cada parcela, corrigida monetariamente, os correspondentes acréscimos legais, fixando-lhe o prazo de quinze dias, a contar do recebimento da notificação, para comprovar, perante o Tribunal, o recolhimento da primeira parcela, e de trinta dias, a contar da parcela anterior, para comprovar os recolhimentos das demais parcelas, devendo incidir, sobre cada valor mensal, atualizado monetariamente, os juros de mora devidos, no caso do débito, na forma prevista na legislação em vigor, alertando os responsáveis de que a falta de comprovação do recolhimento de qualquer parcela importará o vencimento antecipado do saldo devedor, nos termos do § 2º do art. 217 do Regimento Interno deste Tribunal; 
enviar cópia do Acórdão a ser prolatado à Procuradoria da República no Estado de RS, nos termos do § 3º do art. 16 da Lei 8.443/1992, c/c o § 7º do art. 209 do Regimento Interno do TCU, para adoção das medidas cabíveis; 
enviar cópia do Acórdão que vier a ser proferido à Secretaria Especial da Cultura e aos responsáveis, para ciência;
informar à Procuradoria da República no Estado de RS, à Secretaria Especial da Cultura e aos responsáveis que a presente deliberação, acompanhada do Relatório e do Voto que a fundamenta, está disponível para a consulta no endereço www.tcu.gov.br/acordaos, além de esclarecer que, caso requerido, o TCU poderá fornecer sem custos as correspondentes cópias, de forma impressa; e
informar à Procuradoria da República no Estado de RS que, nos termos do parágrafo único do art. 62 da Resolução TCU 259/2014, os procuradores e membros do Ministério Público credenciados nesta Corte podem acessar os presentes autos de forma eletrônica e automática, ressalvados apenas os casos de eventuais peças classificadas como sigilosas, as quais requerem solicitação formal."

não há.

Procurador Júlio Marcelo de Oliveira.

TOMADA DE CONTAS ESPECIAL. SECRETARIA ESPECIAL DA CULTURA. CONVÊNIO. NÃO COMPROVAÇÃO DA BOA E REGULAR APLICAÇÃO DOS RECURSOS PÚBLICOS. CITAÇÕES. ACOLHIMENTO DAS ALEGAÇÕES DE DEFESA. PRESCRIÇÃO INTERCORRENTE. CIÊNCIA.

TOMADA DE CONTAS ESPECIAL (TCE)

Secretaria de Controle Externo de Tomada de Contas Especial (Secex-TCE).

Trata-se de tomada de contas especial instaurada pela Secretaria Especial de Cultura contra o Centro de Cultura um Canto para Martin Fierro e Anomar Danúbio Machado Vieira, ex-presidente da entidade, em razão da não comprovação da regular aplicação dos recursos federais repassados por meio do Convênio 722275/2009, cujo objeto destinava-se à realização do "Festival Nativista um Canto para Martin Fierro", em Santana do Livramento/RS.
 Na fase interna, o tomador de contas especial concluiu pela reprovação da prestação de contas apresentada pela entidade convenente, com a imputação do débito equivalente ao valor integralmente repassado com recursos federais (R$ 353.780,00) , sob a justificativa de que não restou comprovado o nexo de causalidade entre os recursos transferidos e as despesas executadas (peça 59) .
Após análise preliminar, a Secex-TCE realizou a citação dos responsáveis pelo valor total repassado, com base nas irregularidades referentes à execução diversa da prevista no plano de trabalho, às inconsistências nas notas fiscais e nos recibos, ao descumprimento dos objetivos estabelecidos no termo de convênio e à ausência de contrapartida por parte da convenente.
Em conjunto, os responsáveis apresentaram as suas alegações de defesa no sentido de que se operou a prescrição quinquenal da pretensão punitiva e de ressarcimento do TCU, sem prejuízo de defenderem que, na eventual aplicação de penalidade, deveriam ser considerados os princípios da proporcionalidade e da razoabilidade, pois não restou evidenciada a má-fé dos responsáveis ou o dano ao Erário (peça 78) .
Contudo, a Secex-TCE propõe julgar irregulares as contas dos responsáveis, condenando-os ao pagamento do débito sob o valor histórico de R$ 353.780,00, sem prejuízo de deixar de aplicar a multa prevista no art. 57 da Lei 8.443/1992, por entender prescrita a pretensão punitiva do TCU.
O Ministério Público junto ao Tribunal manifestou concordância com essa proposta.
Feito esse breve relatório, passo a decidir.
Acolho, apenas em parte, os pareceres emitidos nos autos como razões de decidir.
Preliminarmente, discordo da proposta da Secex-TCE de que se operou a prescrição da pretensão punitiva do TCU, com base no prazo decenal, uma vez que a adoção do referido prazo como parâmetro encontra-se superada por esta Corte de Contas, aplicando-se, atualmente, as balizas fixadas pela Lei 9.873/1999 e na Resolução-TCU 344/2022.
De acordo com o disposto no art. 4º, II, da Resolução-TCU 344/2022, adota-se como termo inicial para a contagem do prazo prescricional a data de prestação de contas, em 15/4/2010 (peça 12) , mas, como causas interruptivas, têm-se os diversos atos que importaram a apuração dos fatos (peça 80, p. 9) , os quais foram praticados nos anos de 2011, 2015, 2016 e 2020, e a citação dos responsáveis, em 2/12/2021 (peça 71) .
Todavia, apesar de não ter transcorrido o prazo quinquenal para a prescrição punitiva ou de ressarcimento deste Tribunal, operou-se a prescrição intercorrente prevista no art. 8º da Resolução-TCU 344/2022, pois o processo ficou paralisado, durante a fase interna da tomada de contas especial, por mais de três anos, pendente de julgamento ou despacho.
Após examinar os autos, verifico o transcurso desse prazo de três anos entre a notificação promovida pelo MinC ao Centro de Cultura um Canto para Martin Fierro (peça 35) , em 28/11/2011, e o Parecer Técnico 85/2015 do MinC (peça 38) , em 11/12/2015, assim como houve a passagem do referido prazo entre a notificação de Anomar Danúbio Machado Vieira (peça 44) , em 11/5/2016, e o Parecer Financeiro 12/2019 do MinC (peça 45) , em dezembro de 2019. 
De todo modo, em relação ao mérito, os responsáveis não apresentaram nenhum elemento comprobatório da regularidade da aplicação dos recursos, como, por exemplo, o comprovante de que foi realizada a contrapartida financeira por parte da entidade beneficiária ou os documentos fiscais aptos à demonstração do nexo de causalidade.
Portanto, reconheço a prescrição intercorrente em favor do Centro de Cultura um Canto para Martin Fierro e de Anomar Danúbio Machado Vieira, deixando de condená-los ao pagamento do débito e da multa prevista no art. 57 da Lei 8.443/1992.
Ante o exposto, VOTO para que seja adotada a minuta de acórdão que trago ao exame deste Colegiado.
TCU, Sala das Sessões, em 22 de novembro de 2022.
WALTON ALENCAR RODRIGUES 
Relator